臺灣高等法院刑事判決
　　上　訴　人　臺灣板橋地方法院檢察署檢察官
　　被　　　告　甲○○
上列上訴人因偽造文書等案件，不服臺灣板橋地方法院93年度訴
更字第1號，中華民國93年5月27日第一審判決（起訴案號：臺灣
板橋地方法院檢察署91年度偵字第215號 ），提起上訴，本院判
決如下：
    主  文
原判決撤銷。
甲○○連續意圖為自己不法之所有，以詐術使人將本人物交付，
處有期徒刑捌月。
    事  實
一、甲○○於民國（下同）八十六年一月五日，在臺北縣三重市
    ○○街六十三巷八號三樓之住處，召集民間互助會並自任會
    首，會款每期每人為新臺幣（下同）一萬元，採內標制，並
    自八十七年九月起，每三個月加標一次，共計五十四會，詎
    甲○○因遭其他會員倒會，竟基於意圖為自己不法所有之概
    括犯意，連續於八十八年五月二十日、八十八年六月二十日
    、八十八年六月三十日、八十八年七月二十日、八十八年八
    月三十日、八十八年九月二十日分六次在前開住處，利用開
    標時，冒稱不詳姓名之會員以二千三百元得標，致使各被冒
    名者及其他活會會員陷於錯誤，而分別繳納扣除各該次標息
    後所餘應繳之會款予甲○○。關於每次冒標之時間、冒標利
    息、每次冒標所得金額均詳如附表二所示。迄於八十八年九
    月三十最後一次開標由庚○○得標之後，甲○○八十八年十
    月五日突宣告停標倒會，亥○○等人相互追問下，始知受騙
    。
二、案經鐘文喜、酉○○乙○○、天○○、壬○○○、丁○○、
    戊○○、癸○、申○、子○○、庚○○、己○○、丙○○、
    辛○○○、巳○○○、丑○○、午○○、未○○、寅○○、
    辰○○、戌○○○、卯○○等人訴請偵辦。
    理  由
一、訊據被告甲○○矢口否認有何冒標情事，然查：右揭犯罪事
    實業據被害人酉○○、鐘文喜、乙○○、天○○、壬○○○
    、丁○○、陳添宗、癸○、申○、子○○、庚○○、午○○
    、未○○、戌○○○、卯○○、廖水樹等人指訴歷歷，並有
    互助會會單在卷可稽。又上開互助會自八十六年一月五日起
    共計五十四標，在八十八年十月五日倒會止，如加計自八十
    七年九月開始每三個月加標一次，共計開標三十九標，實際
    應尚餘十五個活會未標，惟依告訴人酉○○鐘文喜、乙○○
    、天○○、壬○○○、丁○○、戊○○、癸○、申○、子○○、庚○○、己○○、丙○○、辛○○○、巳○○○、丑○○、午○○、未○○、寅○○、辰○○、戌○○○、卯○○
    等人之指述，該互助會至八十八年十月間停標為止尚有二十
    一個活會，其中經被告承認尚為活會者有十八會（分別為標
    單上編號為四、十八、十九、三三、三五、三六、三七、三
    八、三九、四十、四一、四二、四三、四四、四六、五一、
    五三、五四）會員而告訴人酉○○等人主張剩餘之活會會員
    除該十八位之外，尚有標單上編號九、十四、二十一等三會
    員，合計二十一個（（見臺灣板橋地方法院檢察署九十一年
    度偵緝字第二一五號卷宗九十一年三月二十六日及四月十一
    日之訊問筆錄）。關於被告主張之活會會員及告訴人酉○○
    等人指訴之活會會員差異者均詳如附表一所示。至關於會單
    上編號五十二號「金城」部分，被告堅稱係死會，告訴人庚○○於偵查時亦稱係死會（見九十一年度偵緝字第二一五號
    第十二頁正面）。故起訴書指會單上編號五十二號「金城」
    部分係活會，尚有未洽，另會單上編號四十五號、四十六號
    「阿福」部分，係告訴人辛○○○以「阿福」名義參加，其
    中一個是死會，另一個是活會，業經辛○○○於偵查時指明
    ，被告亦坦承不諱（見九十一年度偵緝字第二一五號第二十
    八頁背面）。從而起訴書任認辛○○○所參加之編號四十五
    號、四十六號均係活會，亦有未當。經查告訴人就活會人數
    前後指訴一致，而被告就本互助會剩下之活會會員人數前後
    所供不一，顯係企圖卸責，故認應以告訴人所指為可採，認
    本件迄倒會為止尚餘活會會員為二十一人，若扣除實際上僅
    剩十五個會尚未開標，以此推算被告冒標之次數應為六次（
    二十一減去十五）。至於會單上其餘會員或因姓名、住址不
    詳，或因未提出告訴，告訴人亦不知其姓名住所，而被告又
    堅決否認有冒標該等人會款之行為，而告訴人亦未能確切指
    出該等人有被冒標情事，自無法認定該等人仍係活會會員。
    綜上所述，以該互助會剩下十五會結束，然竟尚有二十一個
    活會之數兩相比較下，被告顯有多次冒標之犯行，足徵被告
    所辯顯為飾卸之詞，要無可採，本件事證明確，被告犯行足
    堪認定。
二、綜上所述，被告確有冒標會會款，已甚明確。至關於被告冒
    標之時間、金額及被冒標之會員姓名，雖因被告堅不吐實以
    及告訴人等就互助會每次開標之金額、得標會員並未紀錄或
    已不記憶致無從核算，惟依罪疑惟輕原則，爰就有利於被告
    而為認定，再依告訴人蔡響、庚○○於偵查時所稱，該互助
    會係於八十八年九月三十日最後一次開標之後即停標，而該
    最後一次開標係由會員庚○○得標，此經告訴人蔡響、庚○○於偵查時指明（見九十一年度偵緝字第二一五號偵查卷十
    二頁背面）。故八十八年九月三十日該次開標應無冒標情形
    ，從而依有利於被告往前推算，被告六次冒標日期係在八十
    八年五月二十日、八十八年六月二十日、八十八年六月三十
    日、八十八年七月二十日、八十八年八月三十日、八十八年
    九月二十日。至於每次冒標金額，依被告及告訴人所稱該互
    助會之每次得標利息在一千五百元至二千三百元之間，爰依
    有利於被告認定，認被告冒標之利息為二千三百元。故依此
    計算被告每次冒標之時間、冒標利息、每次冒標所得金額均
    詳如附表二所示。
三、核被告意圖為自己不法之所有，以冒標之詐術向互助會活會
    會員騙取會款，係犯刑法第三百三十九條第一項之詐欺取財
    罪。被告每次冒標詐欺之行為，其詐欺取財對象為互助會二
    十一名活會會員，有同種想像競合犯之關係，應依刑法第五
    十五條規定，從一重之詐欺取財罪處斷。被告先後六次犯上
    開詐欺取財罪，時間緊接，犯罪構成要件相同，顯係基於概
    括犯意反覆實施，為連續犯，應依刑法第五十六條規定，以
    一罪論並加重其刑。
四、原審未察，遽為被告無罪之判決，尚有未洽，檢察官提起上
    訴，指摘原判決不當，其上訴有理由，爰由本院將原判決撤
    銷改判，並審酌被告犯罪之動機、目的、手段、冒標所詐得
    之數額、所生之危害、犯罪後猶矢口狡辯，不具悔意等一切
    情狀，量處如主文所示之刑，以示懲儆。
五、公訴意旨另指被告甲○○自八十六年一月五日起至八十八年
    十月間止連續多次在前開住處於標會當日以冒用偽簽會員酉
    ○○、亥○○、癸○、庚○○等多人名義於標單上及得標所
    欲負擔不明利息之方式，偽造會員出標之標單私文書，並先
    後持上開標單參與標會，連續冒名標取多期互助會金，使各
    會被冒名者及其他活會會員陷於錯誤，而分別繳納扣除各該
    次標息後所餘應繳之會款予甲○○，足以生損害於活會會員
    之財產權益。認被告除犯上開詐欺取財罪之外，尚牽連犯刑
    法第二百十六條、第二百十條之行使偽造私文書罪云云。惟
    查：
（一）按刑法上之偽造文書罪，以無制作權人，冒用他人名義而
      制作內容不實之文書，足以生損害於公眾或他人為要件，
      故偽造文書，必其內容不實，且足以辨別係以他人之名義
      所制作，始足構成，民間互助會之標單，若僅填寫金額而
      未書寫標會者之姓名或其代號，無從辨別或表示投標之會
      員係以何人之名義所制作，或文書上並未冒偽他人名義為
      製作名義人，僅誆稱係他人所製作者，不具文書之形式本
      質上屬於欺罔行為，尚難認為係私文書或準文書相當，而
      具備偽造文書之成立要件（最高法院九十年度台上字第三
      三九九號判決、九十一年度台上字第三八號判決、臺灣高
      等法院八十六年度上更（一）字第二五五號判決參照）。
（二）訊據被告甲○○堅決否認有何冒標且在標單上偽簽投標者
      署名之行為，供稱其開標時均僅記載標金於紙上，而參與
      競標等語，被告所辯經核與證人鐘文喜於偵查時陳稱：投
      標只寫金額投進去，開標時再問是何人的，所以標單上只
      有金額，沒有寫名字，因為想要得標的人才會去開標投標
      ，因為我都信任他等語屬實（見九十一年度偵緝字第二一
      五號偵查卷九十二年八月十八日訊問筆錄），於原審審理
      時亦到庭證稱：「（你去開標時，互助會有無書寫標單？
      ）有。標單有去的人，就寫價格放下去，看誰的價格最高
      ，沒有寫名字。（只有寫價格，如何確定誰得標？）當場
      可以說是誰寫的，或是會首說是誰寄標的。」等語（見原
      審九十三年五月十三日審理筆錄）相符。且依民間互助會
      會員競標之習慣，亦並未規定要記載參與競標者之姓名，
      此外，亦無積極證據足以證明被告於冒標時曾記載投標者
      之姓名，其未在標單上記載係何人參與競標之事實，應可
      認定，則依上開說明，即難認被告涉有偽造私文書罪可言
      。
（三）雖告訴人酉○○、鐘文喜、天○○、壬○○○、丁○○、
      陳添宗、午○○、戌○○○、廖水樹等人於偵查中曾稱開
      標單有的寫姓名、有的只寫金額但沒寫姓名等語（見九十
      一年度偵緝字第二一五號偵查卷第三十五頁）。惟查關於
      本件被告冒標之時間告訴人等均稱無從知悉，則被告冒標
      時究竟如何書寫標單？有無寫上姓名？或僅口頭通知何人
      得標並未書寫標單？告訴人均無從知悉，自無從認定被告
      在冒標時有在標單上寫上被冒標會員之姓名。再依告訴人
      酉○○、鐘文喜、乙○○、天○○、壬○○○、丁○○、
      陳添宗、癸○、申○、子○○、庚○○、午○○、未○○
      、戌○○○、卯○○、廖水樹等人於偵查及原審、本院之
      指訴，亦均未具體指明被告係以何種方式「冒標」，卷查
      亦無任何被告「冒標」之標單，而被告又辯稱標單在開標
      之後均已丟棄，其他查無積極證據足以證明被告有在標單
      上書寫會員姓名及欲標利息金額偽造文書等行為，尚難對
      被告為何不利之認定。此部分犯罪自屬不能證明。因公訴
      人認與前開有罪部分有牽連犯裁判上一罪之關係，爰不另
      為無罪之諭知。
據上論斷，應依刑事訴訟法第三百六十九條第一項前段、第三百
六十四條、第二百九十九條第一項前段，刑法第五十六條、第三
百三十九條第一項、第五十五條，罰鍰提高標準條例第一條前段
，判決如主文。
本案經檢察官陳文禮到庭執行職務。
中　　華　　民　　國　　94　　年　　3 　　月　　10　　日
                  刑事第十庭審判長法  官  陳正雄
                                  法  官  許宗和
                                  法  官  許錦印
以上正本證明與原本無異。
被告不得上訴，檢察官如不服本判決應於收受送達後十日內向本
院提出上訴書狀，其未敘述上訴之理由者並得於提起上訴後十日
內向本院補提理由書（均須按他造當事人之人數附繕本）。
                                  書記官  楊妙恩
中　　華　　民　　國　　94　　年　　3 　　月　　17　　日
附錄本案論罪科刑法條全文：
中華民國刑法第339條
 (普通詐欺罪)
意圖為自己或第3人不法之所有，以詐術使人將本人或第3人之物
交付者，處五年以下有期徒刑、拘役或科或併科1000元以下罰金
。
以前項方法得財產上不法之利益或使第 3 人得之者，亦同。
前二項之未遂犯罰之。
 附表一
┌───┬──────┬────┬─────────┐
│編號　│ 活會會員　 │ 活會數 │　被告承認活會者　│
├───┼──────┼────┼─────────┤
│ 一　 │ 午○○　　 │ 六個　 │　承認        　　│
├───┼──────┼────┼─────────┤
│ 二　 │ 乙○○　　 │ 二個　 │　承認　　　　　　│
├───┼──────┼────┼─────────┤
│ 三   │ 丁○○　　 │ 二個　 │　承認　　　　　　│
├───┼──────┼────┼─────────┤
│ 四　 │ 蔡允　　　 │ 一個　 │　承認　　　　　　│
├───┼──────┼────┼─────────┤
│ 五　 │ 申○　　　 │ 一個　 │　承認　　　　　　│
├───┼──────┼────┼─────────┤
│ 六　 │ 酉○○　　 │ 一個　 │　否認　　　　　　│
├───┼──────┼────┼─────────┤
│ 七　 │ 天○○　　 │ 一個　 │　承認　　　　　　│
├───┼──────┼────┼─────────┤
│ 八　 │ 鐘文喜　　 │ 一個　 │　否認　　　　　　│
├───┼──────┼────┼─────────┤
│ 九　 │ 壬○○○　 │ 二個　 │　承認　　　　　　│
├───┼──────┼────┼─────────┤
│ 十   │ 癸○　　　 │ 一個　 │　否認　　　　　　│
├───┼──────┼────┼─────────┤
│ 十一 │ 巳○○○　 │ 一個　 │　承認　　　　　　│
├───┼──────┼────┼─────────┤
│ 十二 │ 辛○○○　 │ 一個　 │　承認　　　　　　│
├───┼──────┼────┼─────────┤
│ 十三 │ 子○○　　 │ 一個　 │　承認　　　　　　│
├───┼──────┼────┼─────────┤
│      │　合　　計　│二十一個│　　　　　　　　　│
└───┴──────┴────┴─────────┘
 附表二：
┌──┬────┬───┬────┬─────────┬───┐
│編號│開標日期│標  息│被冒名  │   活會會員       │當次冒│
│    │        │      │會員    │                  │標所得│
│    │        │      │        │                  │（新台│
│    │        │      │        │                  │幣）  │
├──┼────┼───┼────┼─────────┼───┤
│    │八十八年│二千三│姓名不詳│ 蔡響、癸○、鄭茂 │一十六│
│    │五月二十│百元  │        │ 連、乙○○（二會 │萬一千│
│    │日      │      │        │ ）鐘文喜、廖黃美 │七百元│
│ 一 │        │      │        │ 女、壬○○○（二 │（7700│
│    │        │      │        │ 會）、午○○（六 │乘以21│
│    │        │      │        │ 會）、丁○○（二 │）    │
│    │        │      │        │ 會）辛○○○、羅 │      │
│    │        │      │        │ 美春、蔡允、葉漢 │      │
│    │        │      │        │ 昭               │      │
│    │        │      │        │                  │      │
├──┼────┼───┼────┼─────────┼───┤
│    │八十八年│      │        │                  │      │
│ 二 │六月二十│同右  │姓名不詳│同右              │同右  │
│    │日      │      │        │                  │      │
├──┼────┼───┼────┼─────────┼───┤
│    │八十八年│      │        │                  │      │
│ 三 │六月三十│同右  │姓名不詳│同右              │同右  │
│    │日      │      │        │                  │      │
├──┼────┼───┼────┼─────────┼───┤
│    │八十八年│      │        │                  │      │
│ 四 │七月二十│同右  │姓名不詳│同右              │同右  │
│    │日      │      │        │                  │      │
├──┼────┼───┼────┼─────────┼───┤
│    │        │      │        │                  │      │
│    │八十八年│      │        │                  │      │
│ 五 │八月三十│同右  │姓名不祥│同右              │同右  │
│    │日      │      │        │                  │      │
├──┼────┼───┼────┼─────────┼───┤
│    │八十八年│      │        │                  │      │
│ 六 │九月二十│同右  │姓名不詳│同右              │同右  │
│    │日      │      │        │                  │      │
└──┴────┴───┴────┴─────────┴───┘
